【裁判字號】    88,上,382
【裁判日期】    900103
【裁判案由】    損害賠償
【裁判全文】
臺灣高等法院高雄分院民事判決  八十八年度上字第三八二號
      上  訴  人  甲○○
      被上訴人    乙○○
                              .
右當事人間損害賠償事件，上訴人對於中華民國八十八年八月五日臺灣高雄地方法院
八十七年訴字第一五四五號第一審判決提起上訴，本院判決如左：
      主      文
原判決關於駁回上訴人後開第二項之訴及訴訟費用之裁判，均廢棄。
被上訴人應給付上訴人新台幣參萬壹仟壹佰玖拾伍元及自民國八十七年四月十四日起
至清償日止，按年息百分之五計算之利息。
第一、二審訴訟費用由上訴人負擔四十分之卅九，餘由被上訴人負擔。
      事      實
甲、上訴人方面：
壹、聲明：求為判決：
一、原判決廢棄。
二、被上訴人應給付上訴人新台幣（下同）一百十七萬五千七百九十五元，及自起訴
    狀繕本送達翌日（即八十七年四月十四日）起至清償日止，按年息百分之五計算
    之利息。
三、上訴人願供擔保，請准宣告假執行。
貳、陳述：除引用原判決書之記載外，補稱：
一、被上訴人考領有普通小型車駕駛執照，於民國八十五年十一月三十日凌晨二時許
    ，駕駛友人陳明盛所有之車牌號碼ＧＳ－七一三六號自用小客車，沿國道中山高
    速公路，由南往北方向行駛，途經該路三五一公里附近擬超越前車時，本應注意
    遵守汽車在高速公路行駛途中，不得驟然或任意變換車道，如欲超越前車或變換
    車道時，應先顯示方向燈告知前後車輛，並保持安全距離及間隔，方得由內側車
    道超越或變換車道之規定，以避免發生危險。而事故發生當時天色雖暗，但天氣
    晴朗、號誌正常、視距良好、柏油路面乾燥、無障礙或其他缺陷，且依其智識、
    能力，又無不能注意之情事。詎被上訴人竟貿然以每小時一百公里之時速從外側
    車道超車，又疏未與前車保持適當之安全距離，致其所駕駛之自用小客車左前葉
    子板撞及同向行駛在前由上訴人所駕駛附載其妻之自用小客車（車牌號碼ＩＩ－
    一九五六號）右後側，上訴人因而失控擦撞護欄後停下，所倖當時後方並無來車
    ，並未發生追撞事故，而被上訴人肇事後卻駕車逃逸，經上訴人記下車號向內政
    部警政署國道公路警察局第五警察隊報案後循線查獲。上訴人於肇事後近一個月
    ，益發感覺背部疼痛，經檢查受有右髖挫傷、坐股神經痛等傷害，被上訴人業經
    刑事判決確定。
二、被上訴人駕車過失追撞上訴人所駕駛之車輛，為兩造所不爭執，而上訴人之傷，
    與本件車禍是否有因果關係﹖
  (一)衡諸常情，車禍事故中受有明顯外傷者，固占多數，但事後產生症狀者，亦非不
    可能，縱上訴人於警訊時稱「（車上有沒有人受傷﹖）沒有」，然上訴人當時確
    實不自覺受傷，歷經數日後因感覺背部疼痛，經於診療認受有右髖骨挫傷。坐骨
    神經痛傷害等情，應值採信。又當日製作上訴人調查筆錄之警員高銘隆於原審証
    稱「當時被害人告知沒有外傷，但腰部麻麻」，亦証上訴人當時有腰麻麻之狀態
    ，足見身體確受有撞擊而受傷，故上訴人因本件車禍而受傷，尚非不實。
  (二)原審引用台南市立醫院陳文毅醫師所稱係為保持上訴人之工作，方善意填載第四
    、五腰椎壓迫性骨折，而認診斷記載不實，然社會上那一個工作之性質，如有受
    傷需取得載有「骨折」字眼之診斷証明書方保有工件，而專業醫師填載診斷証明
    書，那有可能任意聽病患要求，虛偽填載不實之診斷書，且不只一次，因此係犯
    偽造文書罪，有可能使其吊銷醫師執照之情事，陳文毅醫師所陳之理由，實令人
    不可思議，更何況其並未取得任何利益，故陳文毅既否認所寫文書，則其言可信
    嗎﹖上訴人分明有依醫師囑咐，進行復健治療，是陳文毅醫師稱上訴人不合作，
    只來門診也沒有復健，顯不實在；又陳文毅醫師於原審稱「依八十六年一月廿三
    日電腦斷層掃瞄及Ｘ光室報告，退化性關節並壓到神經，與骨折無關係（退化性
    關節炎是否因從後撞擊而造成，依我專業知識，不可能會造成退化關節炎但有可
    能會產生誘因，換言之，有可能其人原有退化性關節炎，因被撞加速其惡化」，
    縱使上訴人無骨折現象，而有退化性關節炎症狀，然如上意見，因其退化性關節
    炎引起組織增生致壓迫到神經，從而，其退化性關節炎確將因組織增生致產生壓
    迫神經之狀態，且退化性關節炎將可因撞擊而加速其惡化，是被上訴人若未撞及
    上訴人，其退化關節炎不至於加速惡化，故因被上訴人確曾撞及，致其加速惡化
    ，二者顯有因果關係，上訴人所受傷害確係因被上訴人之行為所致。
  (三)台南市立醫院之病歷顯遭塗改，此由上訴人所執八十七年五月七日台南市立醫院
    所發診斷証明書與原審調閱之同一紙診斷書，病名處顯遭塗改可知。
三、按民法第二百九十七條第一項規定「債權之讓與，非經讓與人或債權人通知債務
    人，對於債務人不生效力」。上訴人於原審稱「（車子損壞部分為何以你名義來
    起﹖）我有與租車公司簽約，所以要恢復原狀，此部分債權其有讓與給我」、被
    上訴人亦稱「對車損部分，租車公司將債權有讓與給原告（上訴人）之部分無意
    見」，本件已符債權讓與之規定，且已通知債務人即被上訴人，更且被上訴人又
    不爭執，上訴人此部分之請求為正當，依回復原狀之損害賠償原則，現行經濟活
    動中，修復受損車輛即需花費如此之金額，尚無須折舊，否則難以回復原狀。
四、上訴人因被上訴人之侵權行為，致生如下之損失：
  (一)醫療費用：
    上訴人因被上訴人不法之侵權行為，致兩顯形萎縮，長短不一，且因壓迫脊椎
    神經，不經久站，夜間痛徹難眠，其中痛苦非他人所能體會，爰依民法第一百九
    十三條第一項規定請求被上訴人給付上訴人所增加生活上需要之費用：
  醫藥費用：二萬三千九百廿八元。
  門診費用：七百八十元。
  復健費用：開刀後一年半無法使力，且須每週復健三次，每次八百元，合計十七
    萬二千八百元（八百元×三×四【每月以四週計】×十八個月）。
  (二)減少勞動能力：
    上訴人自八十五年十一月卅日遭撞擊，迄今無法工作，依上訴人八十五年度之所
    得扣繳憑單每月工資有一萬五千二百元，而八十六年一月工資調整為一萬五千六
    百元，八十六年十一月份工資調整為一萬六千五百元，依上訴人由醫院安排之開
    刀日期（八十七年八月份）後一年半無使力之狀態，上訴人至八十九年二月止，
    勢必無法工作，故有六十三萬三千二百元之損害。
  八十五年十二月：一萬五千二百元。
  八十六年一月至十月：十五萬六千元（一萬五千六百元×十）。
  八十六年十一月至八十九年二月：四十六萬二千元（一萬五千六百元×廿八）。
  (三)修車費：
    因被上訴人不法毀損上訴人所有之車輛，致支出修車費四萬五千零八十七元，依
    民法第一百八十六條規定請求。
  (四)慰撫金：
    因被上訴人不法侵害上訴人之身體及健康，致上訴人精神上受有痛苦，爰依民法
    第一百九十五條第一項前段規定，請求賠償卅萬元。
參、證據：除引用原審立證方法外，補提：統一發票、存摺、房屋租賃契約、廣告影
    本各一份、診斷証明書、筆錄、債權讓與書、診療費用証明單、電信繳費收據影
    本各二紙、債權讓與書二份為証，並請求向中央健康保險局調閱就診資料及向台
    南市立醫院調閱病歷正本；並聲請鑑定上訴人之腰椎椎骨有無骨折或異位及其原
    因及可否發現壓迫神經。
乙、被上訴人方面：
壹、聲明：求為判決：
一、上訴駁回。
二、如受不利判決，願供擔保請准宣告免為假執行。
貳、陳述：除引用原判決書之記載外，補稱：
一、上訴人並未因該車禍受有任何傷害：
  (一)本件上訴人於八十五年十一月卅日向警察局報案時，並未表示有受傷痕跡，卻遲
    至八十五年十二月廿一日始至醫院診斷，表示受有「右髖骨挫傷、坐骨神經痛」
    等傷害。上訴人雖於上訴理由狀中辯稱「．．．，車禍事故中受有明顯外傷者，
    固占多數，但事後產生症狀者，亦非不無可能．．．」，惟本件車禍尚屬輕微，
    上訴人之車僅受輕微擦撞，故當時雙方均未停車，足見撞擊力並不大，上訴人實
    無可能於事隔近一個月後，仍有「挫傷」等跡象，故診斷証明書上之記載應係醫
    師依上訴人所訴病情而開立，與上訴人實際身體狀況是否吻合，實值懷疑﹖
  (二)又上訴人於上訴狀表示「．．．一般執業醫師出具診斷証明書，必係經診斷後始
    依其結果填載，不至受病人之陳述而受影響，故陳文毅醫師所稱受上訴人誤導一
    語，顯與常情不符．．．」，按人體是否受有骨折現象，透過Ｘ光掃瞄即知，然
    上訴人於八十六年一月廿三日在台南市立醫院所作之電腦斷層掃瞄Ｘ光片檢查報
    告，並無骨折狀況，病歷表亦未記載其有骨折現象，足見陳文毅醫師於原審所稱
    係因上訴人希望寫有骨折狀況，才能保有工作，其係於善意方於診斷書上填載「
    壓迫怕骨折」等語，應值採信。
  (三)本件上訴人對其是否因此次車禍受有傷害，本應負舉証責任，証明其遭被上訴人
    撞擊後確造成傷害，然上訴人卻在無任何積極事証之情事下，僅憑該份受上訴人
    誤導開立之診斷書，任意空言主張身體確因撞擊而受傷，其所述顯不足採。
二、上訴人退化性關節炎之惡化，與該次車禍並無相當因果關係：
  (一)依台南市立醫院負責治療之醫師陳文毅於原審中証述，上訴人之退化性關節炎並
    未壓迫到到神經，其病因應係骨頭退化引起組織增生而壓迫到神經，況陳文毅醫
    師僅表示有可能其本人原本具有退化性關節炎，因被撞而加速惡化，其並非謂上
    訴人之退化性關節炎實係因被撞而加速其惡化。且依據專業醫師之見解，退化性
    關節炎並非是突發性，其係緩慢而逐漸地發生，另退化性關節炎有甚多因素，例
    如受傷、遺傳疾病、代謝性疾病、鈣沉積、年齡老化、性別、運動、姿勢與體重
    等因素。本件上訴人曾向護理人員表示其於車禍發生前即因脊椎受傷住院治療，
    故其所稱退化性關節炎之傷害，極有可能係其原有疾病之持續發作，亦有可能係
    因其他誘因導致既有病症之明顯化，且縱無此次車禍，上訴人之病症亦可能因其
    他因素而惡化，故本件車禍與上訴人所稱之退化關節炎，二者實無相當之因果關
    係。
三、至有關汽車修理費部分，上訴人於上訴理由狀中表示汽車所有權人業將其損害賠
    償請求權之債權讓與上訴人，惟本件車禍上訴人所駕駛之車僅受輕微擦撞，費用
    四萬五千零八十七元應有民法第一百九十六條請求賠償物被毀損減少之價額，固
    得以修復費用為估定之標準，但以必要者為限之適用，例如修理材料以新品換舊
    品，應予折舊，是以縱認本件被上訴人應賠償修復費用，亦應以必要者為限。
四、據上論結，本件上訴人於事故發生後近二個月始至醫院診斷，空言指稱其受有右
    髖骨挫傷、坐骨神經痛等傷害，漫天要價請求被上訴人賠償一百四十七萬五千七
    百九十五元（上訴人已減縮為一百十七萬五千七百九十五元），實與敲詐無異，
    請求皆法無據。
參、證據：除引用原審立證方法外，補提：最高法院八十二年台上字第二一六一號判
    決、八十四年台上字第二一七０號判決、最高法院七十七年度第九次民事庭會議
    紀錄、財團法人尹書田紀念醫院書田泌尿科眼科診所資料、蔡清霖教授資料、蔡
    季君主治醫師資料本各一份為証。
丙、本院依職權向台南市立醫院調閱上訴人急診資料、向台灣省公路局台南監理處台
    南市監理所調閱ＩＩ－一九五六號車之異動資料、向台灣高雄地方法院檢察署調
    閱八十六年度偵字第七一九六號偵審卷、向中央健康保險局調閱上訴人之住院資
    料、向財政部南區國稅局新化稽徵所調閱長宏拉釘製造廠八十五年迄今之營利事
    業結算申報書、財政部財稅資料中心調閱兩造財產資料、向台南市立醫院查詢上
    訴人減少勞動能力資料。
      理      由
一、上訴人主張被上訴人於民國八十五年十一月三十日凌晨二時許，駕駛車牌號碼Ｇ
    Ｓ－七一三六號自用小客車，在國道中山高速公路北上三五一公里附近，貿然以
    時一百公里之車速，從外側車道超車，疏未與前車保持適當之安全距離，致其車
    左前葉板撞及同向行駛在前由上訴人所駕駛車牌號碼ＩＩ－一九五六號自用小客
    車之右後側，上訴人因而失控擦撞護欄受損，上訴人並受有右髖挫傷、坐股神經
    痛等傷害，被上訴人業經刑事庭判處有期徒刑五月確定，被上訴人之行為顯有過
    失，爰依侵權行為之法律關係請求被上訴人給付醫療費用十九萬七千五百零八元
    、減少勞動能力損失六十三萬三千二百元、修車費四萬五千零八十七元、精神慰
    藉金卅萬元，合計一百十七萬五千七百九十五元（原審請求一百四十七萬五千七
    百九十五元，於本院減縮請求之），及自起訴狀繕本送達翌日八十七年四月十四
    日起算之法定遲延利息云云。被上訴人則以兩造僅輕微擦撞，上訴人於警局未有
    受傷跡象，事隔近二個月始稱有受傷，上訴人未舉証所受傷害係被上訴人所為，
    又上訴人車輛損壞應有折舊之適用云云。
二、ＩＩ－一九五六號自用小客車損害賠償部分：
  (一)本件兩造於前揭時地發生擦撞，致上訴人向訴外人凱名小客車租賃有限公司（下
    稱凱名公司）承租之ＩＩ－一九五六號自用小客車受損，且該車之修理之費用為
    四萬五千零八十七元，凱名公司並於八十五年十一月廿九日將該部分之債權讓與
    上訴人之事實，並不爭執，並有債權讓與書（本院卷一二０、一四０頁）、故上
    訴人此部分主張，堪信為真實。而ＩＩ－一九五六號車係於民國八十四年一月出
    廠，於八十六年五月十三日繳銷原牌照，申請新牌Ｄ２－八四六一號後，於八十
    六年十月廿九日移轉所有權予第三人等情，交通部公路局嘉義區監理所台南監理
    站八十九年七月六日嘉監南字第八九０九七七三號函及所附資料在卷（本院卷
    一二九至一三五頁）。
  (二)按「依民法第一百九十六條請求賠償物被毀損所減少之價額，固得以修復費用為
    估定之標準，但以必要者為限（如修理材料以新品換舊品，應予折舊）」（最高
    法院八十年台上字第二四七六號判決參照），又「物被毀損時，被害人除得依民
    法第一百九十六條請求賠償外，並不排除民法第二百十三條至第二百十五條之適
    用。依民法第一百九十六條請求賠償物被毀損所減少之價額，得以修復費用為估
    定之標準，但以必要者為限（例如：修理材料以新品換舊品，應予折舊）」【最
    高法院七十七年第九次民事庭會議決議民事決議參照】。本件ＩＩ－一九五六唬
    號車於八十四年一月出廠，於八十五年十一月卅日發生車禍，已使用約一年十個
    月，以一年十個月計算，再依行政院公布之固定資產耐用年數表第二類第三項陸
    運設備汽車欄之其他業用客車、貨車之年限為五年，復採平均法計算其折舊，本
    件自用小客車耐用年數為五年，故其每年折舊六分之一，即上述車輛更換新零件
    部分之金額為四萬二千七百六十元，有估價單為証，而上訴人提出之統一發票僅
    載金額四萬五千零八十七元，顯與估價單不符，故應以估價單所載之金額為準，
    而估價單之零件費用為四萬二千七百六十元，加上工資一千五百元，合計為四萬
    四千二百六十元，估價單記載金額為四萬二千九百四十元，亦不正確；按計算車
    輛修理費時應以零件費部分有折舊之適用，工資部分則無之，故本件零件部分一
    年十個月折舊金額為【四萬二千七百六十元－（四萬二千七百六十元÷六）】÷
    五×一又十二分之十＝一萬三千零六十五元（小數點以下四捨五入），則折舊後
    之殘值為四萬二千七百六十元－一萬三千零六十五元＝二萬九千六百九十五元，
    加上工資一千五百元，合計為三萬一千一百九十五元。故本件車輛之損失於此範
    圍內為有理由，其逾此部分為無可採。
  (三)按民法第二百九十七條第一項規定「債權之讓與，非經讓與人或債權人通知債務
    人，對於債務人不生效力」。本件凱名公司已將其對被上訴人撞其所有之車之修
    理費部分之債權，於八十五年十一月日廿九日讓與上訴人，並已通知被上訴人，
    已為被上訴人所不爭執，復有讓與書在卷可佐，故上訴人主張其得請求車子之修
    理費用，應可採信，即上訴人得請求之修理費為三萬一千一百九十五元，其逾此
    部分之請求，不應准許。
三、上訴人受傷部分：
    上訴人提出其在台南市立醫院之診斷証明書証明其受有右髖挫傷、坐股神經痛（
    八十六年一月七日）或坐骨神經痛、壓迫性骨折（八十七年五月七日，其中壓迫
    性骨折非屬事實，詳下述）、第四、五腰椎壓迫性骨折（八十六年一月廿九日－
    八十六年度字第三一七０號卷四頁，其中壓迫性骨折非屬事實，詳下述），惟上
    開診斷証明書，僅能証明上訴人受有上開傷勢，尚非得以上開証明書，即認上訴
    人之上開傷勢係遭被上訴人之車擦撞所致，即鑑定人陳文毅醫師於原審鑑定稱「
    （有無髖骨受傷﹖）所謂挫傷係依病人主訴，若其會痛就予以記載挫傷，．．．
    」、「（右髖骨受傷與坐骨神經痛是否會因撞擊而產生﹖）挫傷係病人主訴撞擊
    ，所以有可能因撞擊而生，至於坐骨神經痛，因其前未到院就診，無從判斷是否
    此次車禍引起，依我經驗可能係退化性關節炎所造成坐骨神經痛，不敢斷定是否
    與本件車禍有關」（原審卷八九至九十頁），亦無能明確証述上訴人所受之傷，
    係因車禍所致。故本件仍須由上訴人証明上訴人所受之傷，與本件車禍間有因果
    關係。經查：
  (一)上訴人於本院行準備程序期間，提出其在台南市立醫院就診期間，該醫院所照射
    之Ｘ光片九張，請求鑑定上訴人之腰椎椎骨有無骨折或異位及其原因及可否發現
    壓迫神經一節，經本院送請行政院衛生署醫政處鑑定，經行政院衛生署醫事審議
    委員會鑑定，其鑑定結果為「鑑定意見：一依所附之Ｘ光片及電腦斷層腰椎脊髓
    攝影與核磁共振等檢查，顯示腰椎骨在第四、五節有側彎變形，其中有椎間盤空
    隙變小及骨刺增生。二此為舊傷所引起之退化現象。三依電腦斷層腰椎脊髓攝影
    及核磁共振檢查之結果，顯示腰椎退化在第二至第五節腰椎均有椎間盤突出及椎
    管狹窄，其中以第四、五節腰椎較嚴重，有神經壓迫之現象」，有行政院衛生署
    八十九年五月十日衛署醫字第八九０二三九八０號書函及所附第八九一０七號鑑
    定書在卷（本院卷一一三至一一四頁）。
  (二)由上開衛生署醫事審議委員會之鑑定書可知，上訴人之腰椎骨第四、第五節有側
    彎變形，其中有椎間盤空隙變小及骨刺增生，惟係舊傷所引起之退化現象，且由
    該光片顯示並無骨折現象，只有神經壓迫之情事，故証人陳文毅於原審鑑定稱「
    原告【上訴人】自述有骨折，陳醫師你診斷書有第四、五腰椎壓迫性骨折，此情
    形為何﹖）原告【上訴人】希望寫有骨折現況才能保持工作，所以出於善意才填
    上，實際上病歷上都沒有談寫骨折現象，本件係原告【上訴人】誘導我們，我最
    先開是診斷書都沒有寫骨折，此寫骨折係其請求，若不寫骨折，其老闆會將其免
    職，依八十六年一月廿三日電腦斷層掃瞄及Ｘ光室報告，退化性關節並壓迫到神
    經，其病因該是骨頭退化引起組織增生，壓迫到神經與骨折無關」（原審八八頁
    背面至八九頁），即與事實相符，故上訴人雖提出二張診斷書（本院卷九十至九
    一頁），其內容雖有不同，但實際上，上訴人並無發生壓迫性骨折之情事，應堪
    認定。
  (三)証人陳文毅醫師於原審鑑定稱「（退化關節炎是否會因從後撞擊而造成﹖）依我
    專業知識，不可能會造成退化性關節炎，但有可能會產生誘因，換言之，有可能
    其本人原本具有退化性關節炎，因碰撞加速其惡化」（原審卷八九頁），由陳文
    毅醫師鑑定意見可知，上訴人之退化性關節炎係上訴人既有之舊病，而非車禍所
    造成，此與行政院衛生署鑑定認為腰椎骨在第四、五節有側彎變形，其中有椎間
    盤空隙變小及骨刺增生，為舊傷所引起之退化現象相符。故應予討論者，乃本件
    車禍是否為上訴人退化性關節炎復發或加重之誘因﹖
  本件上訴人主張被上訴人駕駛ＧＳ－七一三六號自用小客車，以時速一百公里之
    車速，從外側車道超車時，其車左前葉板撞及同向行駛在前由上訴人所駕駛ＩＩ
    －一九五六號自用小客車之右後側，上訴人因而失控擦撞護欄受損，並開原車逕
    向內政部警政署國道公路警察局第五警察隊岡山分隊報案後循線查獲，有該隊八
    十六年七月十五日公警國五交字第六六六０號函及所附上訴人筆錄在卷（原審
    刑事卷十三至十四頁），而依上訴人修理車子之估價單所載內容觀之，其毀損部
    分為前左右大燈、前桿、前桿內鐵、前左、右角燈、前水箱護罩、前右葉子板、
    後右車側及右後燈，其餘部分均為校正或烤漆，其車內部並無受損，甚且上訴人
    胸部、腹部無撞擊駕駛盤之挫傷，且坐於上訴人駕駛之車內之上訴人之妻，亦無
    受傷之情事，而高速行駛中之車輛發生車禍，最易受傷者乃胸腹部撞擊駕駛盤所
    造成之挫傷，足見被上訴人抗辯兩車僅係輕微之擦撞，應足採信。
  按退化性關節炎是最常見及最重要的關節病，又叫做骨關節炎或變質性關節炎，
    這是一種因關節內軟骨磨損衰竭後所產生周邊骨不正常增生及關節腔變窄，因此
    使關節活動時感到疼痛，而且不能充分活動；早期病人並不覺得疼痛，後來是深
    及關節的酸痛，通常最常侵犯膝或髖關節，在使用這些受侵犯的關節時，疼痛會
    加劇，而休息時酸痛則緩解，晚期關節可能會變形，而關節所能伸展的角度變小
    ，有時會侵犯脊椎關節，造成背痛、僵硬等，後期可能形成骨刺，壓迫神經造成
    神經痛，如坐骨神經痛；且關節會出現疼痛，並非是突發性，會緩慢且逐漸地發
    生，慢慢地病患會持續有疼痛感，無法久站、長時間行動或保持一姿勢過卅分鐘
    等情，有蔡清霖教授及蔡季君主治醫師、書田家庭醫學科主任許滎鑠所撰寫有關
    退化性關節炎之文章在卷（本院卷卅六至卅八頁）。依上開行政院衛生署醫事審
    議委員會之鑑定內容及上開醫師、學者之見解可知，上訴人之退化性關節炎已至
    後期，上訴人於一般正常情形，無法長時間久站或保持一姿勢超過卅分鐘，故在
    其退化性關節炎已至後期並生骨刺之坐骨神經受損情況下，如上訴人腰椎有因車
    禍而受傷，其當不僅是腰部麻麻而已，但上訴人於向警員報案時稱腰部麻麻的，
    但認為沒有關係等語，即上訴人腰部麻麻係開車保持同一姿勢且專注所導致，而
    非車禍所肇致。故証人即受理上訴人報案之警員高銘隆於原審証稱「當時被害人
    告知沒有外傷，但腰部麻麻，我問要不要寫受傷，他說不要，因其當時認為沒有
    關係」（原審卷六四頁）云云，尚不足以証明上訴人於發生車禍時，上訴人之右
    髖挫傷及坐骨神經痛係車禍所造成，應堪認定。
  依中央健保局南區分局資料上訴人八十五年度至八十六年度之門診就醫資料為八
    十五年十二月廿一日，有該分局八十九年八月九日健保南門字第八九００九七七
    二號函及所附門診就醫紀錄附卷（本院卷一四一及一四三頁，陳文毅醫師於原審
    誤述為八十五年十二月七日－原審卷八八頁）於八十六年十一月七日第二次門診
    ，八十六年一月廿三日至二月一日住院檢查（陳文毅醫師誤述為八十六年一月廿
    一日至廿三日），亦有中央健保局南區分局上開函及所附住院資料及台南市立醫
    院病歷（本院卷一四一及一四二頁、七一頁），如上訴人於發生車禍致其原有退
    化性關節炎加速惡化，豈有於八十五年十一月卅日發生車禍後三週後之八十五年
    十二月廿一日始至台南市立醫院就醫，於一個月又三週餘始住院檢查。按退化性
    關節炎係屬慢性病，上訴人又已達後期，其腰椎骨在第四、五節有側彎變形，其
    中有椎間盤空隙變小及骨刺增生，而其腰椎退化在第二至第五節腰椎均有椎間盤
    突出及椎管狹窄，其中以第四、五節腰椎較嚴重，有神經壓迫之現象，顯非三週
    或二個月之短期時間所可造成，故其至醫院就醫只能証明上訴人患有退化性關節
    炎事實，但不能以該事實証明係遭被上訴人車子擦撞而加速惡化。
  綜上所述，從兩造車子擦撞，上訴人車子所受損情形僅係輕微，上訴人胸部及坐
    於車內之妻，均未受傷，且可開車至警局報案，警員問其腰部麻麻是否載為受傷
    時，其認不用，足見坐車內之上訴人於發生車禍時，知悉其未受傷，其腰部麻麻
    係其駕駛車輛時間過久及未採同一姿勢未變更或適度活動所致；復從上訴人已罹
    患後期之退化性關節炎所產生之病症現象，及其於車禍發生後間隔相當長之時間
    始就醫等情事觀之，上訴人以其至台南市立醫院就醫紀錄，主張其所受病症，係
    遭被上訴人之車擦撞所造成或加速其原有病症之惡化，尚無可採；其顯未就車禍
    與上訴人所受傷害間之因果關係，盡舉証之責任，被上訴人抗辯上訴人所稱之退
    化關節炎與車禍間，實無相當之因果關係，尚堪採信。故上訴人請求被上訴人賠
    償醫藥費用、減少勞動能力損失及慰撫金，均不足採信。
四、綜上所述，上訴人因被上訴人開車過失擦撞上訴人駕駛其承租凱名公司所有之車
    ，致凱名公司之車受損，嗣凱名公司將其對被上訴人之債權讓與上訴人，上訴人
    依侵權行為之法律關係請求被上訴人賠償修理車子損害三萬一千一百九十五元及
    自起訴狀繕本送達翌日即八十七年四月十四日起算之法定遲延利息，為有理由，
    原判決駁回上訴人此部分之請求，於法尚有未合，上訴意旨求予廢棄，為有理由
    ，由本院廢棄改判如主文第二項所示；上訴人逾此部分之請求，原判決駁回上訴
    人之請求，於法尚無不合，上訴意旨求予廢棄，為無理由，應予駁回。本件兩造
    雖均陳明願以供擔保為條件，請准為假執行或免為假執行之宣告，惟上訴人勝訴
    部分之金額為三萬一千一百九十五元，未逾上訴第三審須逾一百萬元之上訴利益
    ，故被上訴人敗訴部分，於本院判決時，即告確定，至於上訴人上訴無理由部分
    ，原審判決已諭知假執行之聲請駁回，亦已駁回其此部分之上訴，故亦毋庸再於
    主文予以諭知，均併予敘明。
五、據上論結：本件上訴為一部有理由，一部無理由，依民事訴訟法第四百五十條、
    第四百四十九條第一項、第七十九條但書，判決如主文。
中      華      民      國      九十      年     一     月      三      日
                                      臺灣高等法院高雄分院民事第五庭
~B1審判長法官  蔡明宛
~B2法      官  林健彥
~B3法      官  李炫德
右為正本係照原本作成。
上訴人如對本判決上訴，須於判決送達後二十日內向本院提出上訴狀，未表明上訴理
由者，應於上訴後二十日內向本院提出理由書（均須按他造當事人之人數附繕本）。
上訴時應提出委任律師或具有律師資格之人之委任狀，並依附註條文規定辦理。
中      華      民      國    九十      年       一     月      四      日
~B法院書記官  黎  珍
附註：
民事訴訟法第四百六十六條之一：
對於第二審判決上訴，上訴人應委任律師為訴訟代理人，但上訴人或其法定代理人具
有律師資格者，不在此限。
上訴人之配偶、三親等內之血親、二親等內之姻親，或上訴人為法人、中央或地方機
關時，其所屬專任人員具有律師資格並經法院認為適當者，亦得為第三審訴訟代理人
。
第一項但書及第二項情形，應於提起上訴或委任時釋明之。
                                                                      Ｊ


司法院資訊處製作；財團法人民間司法改革基金會備份。
